【裁判字號】    89,訴,73
【裁判日期】    890408
【裁判案由】    清償借款
【裁判全文】
臺灣苗栗地方法院民事判決  八十九年度訴字第七十三號
    原      告  丁○○
    訴訟代理人  張智宏律師
    被      告  甲○○      住.
                丙○○      住.
    右  一  人
    訴訟代理人  乙○○      住.
右當事人間請求清償借款事件，本院判決如左：
    主      文
被告應連帶給付原告新台幣肆佰萬元，及自民國八十八年十一月一日起至清償日止，
按週年利率百分之十四．四計算之利息。
訴訟費用由被告連帶負擔。
本判決於原告以新台幣壹佰參拾萬元供擔保後，得為假執行。
    事      實
甲、原告方面：
一、聲明：求為判決除假執行擔保金額外，如主文所示。
二、陳述：
    被告甲○○於民國八十六年七月一日邀同被告丙○○為連帶保證人，向原告借款
    新台幣（下同）四百萬元，借款期限自八十六年七月一日起至八十七年六月三十
    日止，約定利息按月息千分之十二，即週年利率百分之十四．四計算，詎屆期竟
    未獲清償，迭經催討均不獲置理，爰依消費借貸及連帶保證之法律關係，訴請被
    告給付四百萬元及自八十八年十一月一日起按約定利率計算之遲延利息。
三、對於被告丙○○抗辯所為之陳述：
(一)被告丙○○辯稱原告並未實際借款與被告甲○○，否則為何未見其向被告甲○○
    催討云云。惟查，原告確有貸放四百萬元之借款與被告甲○○，且於借款期限屆
    至，迭次向被告甲○○催討，惟均未獲置理之事實，已據被告甲○○供陳無訛，
    則被告丙○○上開所辯尚非足採。
(二)又被告丙○○另以原告應先向被告甲○○求償，提示被告甲○○交付之支票，甚
    或執行被告甲○○所提供擔保之抵押物云云置辯。然查，被告丙○○對確於本件
    借款證明書之連帶保證人欄上簽名蓋章等情並不爭執，且依前開借款證明書第二
    條載明：「倘本人於屆期未履行債務，借款人及保證人願負返還債務及賠償之法
    律責任。」等語，是被告丙○○既為本件借款之連帶保證人，即不得再主張民法
    第七百四十五條關於檢索抗辯之權利，又本件借貸被告甲○○並未提供不動產為
    原告設定抵押權，則原告並無從實行抵押權，藉以拍賣抵押標的物受償，況縱被
    告甲○○曾提供不動產設定抵押權予原告，惟原告既未明示拋棄為債權擔保之物
    權，則原告對於身為連帶保證人之被告丙○○訴請清償借款，亦非依法無據，再
    本件借款是時，被告甲○○固另交付發票日為八十六年七月一日，面額四百萬元
    之支票予原告收執，惟兩造於借貸當時並未約定以該紙支票代為清償本件借貸，
    更未約定交付前開支票即使本件借貸債務消滅，則原告縱未提示該紙票據，亦不
    影響原告對被告借款債務之請求，是被告上開所辯委非足取。
四、證據：提出借款證明書一件為證。
乙、被告甲○○方面：
    被告甲○○未於最後言詞辯論期日到場，據其前此到場所為之聲明及陳述如左：
一、聲明：對原告所訴無意見。
二、陳述：
    其曾邀被告丙○○擔任連帶保證人向原告借款，利息約定為每月四萬八千元，對
    於原告主張之前開借款及利息均迄未清償之事實並不爭執，惟因目前經濟困窘，
    無力清償。
丙、被告丙○○方面：
一、聲明：求為判決駁回原告之訴。
二、陳述：
(一)被告丙○○現年六十四歲，教育程度不高，識字不多，個性憨厚篤直，而被告甲
    ○○則為其姪子，以經營六合彩簽賭維生，另原告外傳據以貸放高利貸為業，兩
    造原即認識，於八十六年七月一日，被告甲○○偕同原告至被告丙○○所經營「
    潤輝小吃店」，原告即向其陳稱被告甲○○欲借款，倘為叔叔之被告丙○○不擔
    任連帶保證人，則被告甲○○無法貸得款項，是時因店內客人眾多，被告丙○○
    並無暇他顧，其等二人又賴著不走，無奈被告丙○○只得應二人指示，在原告所
    提出之借款證明書上簽名並蓋章，惟被告丙○○於簽章當時，該借款證明書即已
    完載，僅餘保證人欄位空白，其因時間匆忙且識字不多，並無法詳查借款證明書
    之內容，又因信賴被告甲○○為其姪子，是被告並不清楚彼二人間之借款金額、
    約定利息、清償期限及究為一般保證甚或連帶保證等情。
(二)嗣於八十八年八月間，原告前來要求被告丙○○履行保證責任，代償被告甲○○
    所積欠之前開借款及利息，被告丙○○本欲籌錢清償，詎遭其子乙○○阻止，因
    被告甲○○是否向原告貸得四百萬元，又原告為何未向被告甲○○催討債務等情
    均具疑義，況被告甲○○於借款是日，除書立上開借據外，另交付其妻黃美雲所
    簽發發票日為八十六年七月一日，面額四百萬元之支票與原告，何以原告屆期未
    先將票據提示求償，足見前揭支票之簽發，僅係虛應故事並掩人耳目，再同日被
    告甲○○除借款四百萬元外，另向原告借貸六百萬元，參以，二筆借款所書立之
    借款證明書記載內容完全相同，為何金額較少之四百萬元款項須由被告丙○○擔
    任連帶保證人，而金額較大之六百萬元借款竟無連帶保證人，再其後被告丙○○
    及其妻黃美雲更曾提供不動產為原告設定抵押權，原告為何不逕查封拍賣前開抵
    押物求償，足見其等二人並無借貸之事實，僅係故意詐欺被告丙○○擔任連帶保
    證人，則原告之訴顯無理由。
三、證據：提出戶籍登記簿謄本、建物登記簿謄本及告訴狀繕本各一件、土地登記簿
    謄本、他項權利證明書、抵押權設定契約書及借款證明書各二件、本票十二件（
    均影本）為證。
    理      由
一、本件被告甲○○經受合法通知，未於言詞辯論期日到場，核無民事訴訟法第三百
    八十六條各款所列情形，爰依原告之聲請，准由其一造辯論而為判決。
二、本件原告主張：被告甲○○於八十六年七月一日邀同被告丙○○為連帶保證人，
    向原告借款四百萬元，借款期限自八十六年七月一日起至八十七年六月三十日止
    ，約定利息按月息千分之十二，即週年利率百分之十四．四計算，詎屆期竟未獲
    清償，迭經催討均不獲置理，爰依消費借貸及連帶保證之法律關係，訴請被告給
    付四百萬元及自八十八年十一月一日起按約定利率計算之遲延利息。而被告甲○
    ○以其曾邀被告丙○○擔任連帶保證人向原告借款，利息約定為每月四萬八千元
    ，現確實尚積欠借款本金及利息迄未清償，惟因目前經濟困窘，無力償還等語置
    辯。至被告丙○○則以：原告應未實際貸放被告甲○○款項，僅係詐欺被告丙○
    ○擔任連帶保證人，又縱其等間確有借款之情，惟原告應先向被告甲○○求償，
    抑或提示被告甲○○所交付之支票，甚而執行被告甲○○所提供之抵押物等語，
    資為抗辯。
二、查原告主張之前開事實，業據其提出與所述相符之借款證明書一件為證，且為被
    告甲○○所不爭執，並陳稱：「我借款四百萬元，每月利息四萬八千元。」等語
    （見本院八十九年四月十三日言詞辯論筆錄），核其所述，堪信原告主張其等間
    之利息約定為月息千分之十二，而借款證明書上所載「約定利率計算方式：以月
    息百分之十二計算。」字語係誤繕等情為實。至被告丙○○固不否認確於前開借
    款證明書之連帶保證人欄簽名及蓋章，雖另辯稱原告並未實際貸放四百萬元之借
    款與被告甲○○，且係故意詐欺被告丙○○擔任連帶保證人云云。惟按金錢借貸
    ，固屬要物契約，應由貸與人就交付金錢之事實負舉證之責，但若貸與人提出之
    借用證內，應載明所借款額，當日親收足訖無訛者，要應解為貸與人就要物性之
    具備，已盡舉證責任，最高法院著有六十九年度台上字第三五四六號判例足資參
    照。查系爭借款證明書上已明載「一、茲甲○○向丁○○先生借款新台幣肆佰萬
    元整，經本人親自領訖無訛。」等語，此有該借款證明書在卷可按，且借款人即
    被告甲○○就確向原告貸得四百萬元之借款等情亦自認屬實，則被告丙○○空言
    抗辯其等間並無實際借貸關係存在云云，即非足採。次按被詐欺而為意思表示者
    ，依民法第九十二條第一項之規定，表意人固得撤銷其意思表示，惟主張被詐欺
    而為意思表示之當事人，應就此項事實負舉證之責任，最高法院著有四十四年度
    台上字第七五號判例可資足照。經查，本件被告丙○○自承原告有告知被告甲○
    ○欲借款，要求其擔任保證人等情，且對於前開借款證明書之連帶保證人署名欄
    確為其親簽並蓋章之情並不爭執，觀之系爭借款證明書已記載「二、債務清償日
    期、利息、支付期等次由雙方議定各無異議，於到期之日本人自備款，清償債務
    ，贖回本據，倘本人於屆期未履行債務，借款人及保證人願負返還債務及賠償之
    法律責任，絕無異議。」字語綦詳，復參以，被告丙○○現年六十餘歲，其既非
    目不識丁之士，且為經營餐館之生意人，堪認人生經歷豐盛，社會經驗充足，斷
    無未悉擔任連帶保證人之法律效果，而其就受原告及被告甲○○二人詐欺而為連
    帶保證人乙節，並未能舉證以實其說，自難遽為其有利之認定，是其上開所辯要
    非足採，堪信原告之主張為實在。
三、至被告另執詞抗辯：原告應先向被告甲○○求償，提示被告甲○○所交付之支票
    ，甚或先執行被告甲○○所提供之抵押物云云。惟按保證債務之所謂連帶，係指
    保證人與主債務人負同一債務，對於債權人各負全部給付之責任者而言，此就民
    法第二百七十二條第一項規定連帶債務之文義參照觀之甚明，故連帶保證與普通
    保證不同，縱使無民法第七百四十六條所揭之情形，亦不得主張同法第七百四十
    五條關於檢索抗辯之權利（最高法院四十五年度台上字第一四二六號判例參照）
    。查被告丙○○既為本件借款之連帶保證人等情，已如前述，揆諸前開法例，其
    對債權人之原告亦應負全部給付之責任，並無先訴抗辯之權限，是其所辯原告應
    先向被告甲○○求償云云，即無足取。次查，被告甲○○於借貸是時，另交付黃
    美雲所簽發面額四百萬元，發票日八十六年七月一日之支票乙紙與原告之事實，
    為兩造所不爭執，自堪信為真實。觀之前開支票之發票人為黃美雲，被告甲○○
    既非系爭支票之發票人，亦未於該紙支票上背書，則原告並無以票據關係向被告
    甲○○請求之權利，又兩造於借貸是時既未約定以該紙支票之交付代為清償本件
    借貸債務，而使借貸債務消滅，亦未約明原告應先提示票據求償，則原告縱未提
    示該紙票據，亦不影響其對被告借款債務之請求，則被告丙○○上開所辯委非足
    取。再查，被告甲○○固曾提供其所有坐落苗栗縣銅鑼鄉○○段四二二及四二二
    地號土地及其上建物供擔保，為原告設定二百萬元之普通抵押權，惟觀被告丙○
    ○所提他項權利證明書及土地建築改良物抵押權設定契約書上記載存續期限自八
    十六年八月十日起至九十六年八月九日止，核與本件借貸之時間（即八十六年七
    月一日）並未相符，兩造復未約定此前已發生之債權，亦屬本件抵押權所擔保之
    範圍，自難遽認前揭房地即為本件借款之抵押物。況本件借貸縱有抵押權之設定
    ，惟原告並未拋棄為債權擔保之物權，自無民法第七百五十一條之適用，原告對
    於主債務人就實行擔保物權受清償，或逕起訴請求保證人清償，均非法所不許（
    最高法院六十九年度台上字第一九二四號判例亦同此見解），是其上開所辯均無
    足取。
四、查本件借款之主債務人被告甲○○就前開積欠之借款本金及利息均未清償等情，
    已如前述，又兩造就系爭借款曾約定應於八十七年六月三十日清償，惟原告主張
    將利息減縮自八十八年十一月一日起算，於法尚無不合。從而，原告依消費借貸
    及連帶保證之法律關係，訴請被告應連帶給付四百萬元及自八十八年十一月一日
    起按週年利率百分之十四．四計算之遲延利息，即屬於法有據，所訴應予准許。
    又原告陳明願供擔保，聲請為假執行之宣告，核亦無不合，爰酌定相當之擔保金
    額，併准許之。
五、本件事證已臻明確，兩造其餘主張陳述及所提之證據，經審酌於本院前揭判決不
    生影響，無一一論述之必要，附此敘明。
據上論結，本件原告之訴為有理由，依民事訴訟法第三百八十五條第一項前段、第八
十五條第二項、第三百九十條第二項，判決如主文。
中      華      民      國    八十九    年      四      月     廿八     日
                                  臺灣苗栗地方法院民事庭
~B法      官  高  敏  俐
右為正本係照原本作成。
如對本判決上訴，須於判決送達後廿日內向本院提出上訴狀。
~B法院書記官  陳  蕙  楠
中      華      民      國    八十九    年      四      月     廿八     日


司法院資訊處製作；財團法人民間司法改革基金會備份。
